臺灣雲林地方法院民事裁定
110年度消債更字第32號
聲  請  人
即  債務人  高金佑  
代  理  人  劉興文律師(法扶律師)
上列聲請人因消費者債務清理事件聲請更生，本院裁定如下：
    主  文
債務人高金佑自中華民國一一０年九月二十二日下午五時起開始
更生程序，並命司法事務官進行本件更生程序。
    理  由
一、按債務人不能清償債務或有不能清償之虞，且無擔保或無優
    先權之本金及利息債務總額未逾新臺幣（下同）1,200萬元
    者，於法院裁定開始清算程序或宣告破產前，得向法院聲請
    更生；債務人對於金融機構負債務者，在聲請更生或清算前
    ，應向最大債權金融機構請求協商債務清償方案，或向其住
    、居所地之法院或鄉、鎮、市、區調解委員會聲請債務清理
    之調解；協商或調解成立者，債務人不得聲請更生或清算，
    但因不可歸責於己之事由，致履行有困難者，不在此限，消
    費者債務清理條例（下稱消債條例）第3條、第42條第1項、
    第151條第1、7項分別定有明文。又按法院開始更生程序之
    裁定，應載明其年、月、日、時，並即時發生效力；法院裁
    定開始更生或清算程序後，得命司法事務官進行更生或清算
    程序，必要時得選任律師、會計師或其他適當之自然人或法
    人一人為監督人或管理人，消債條例第45條第1項、第16條
    第1項亦分別有明文。
二、本件聲請意旨略以：聲請人高金佑因有不能清償債務之情事
    ，前已向最大債權金融機構即大眾商業銀行股份有限公司(
    下稱大眾商銀，已為元大商業銀行股份有限公司《下稱元大
    商銀》所合併)請求共同協商債務清償方案，然因無法負擔，
    因而毀諾。此後向本院聲請債務清理之調解，惟經本院110
    年度司消債調字第42號調解不成立。又聲請人所負無擔保或
    無優先權之債務總額並未逾1,200萬元，現今每月收入扣除
    生活必要支出後剩餘可供清償債務之金額已不多，復未經法
    院裁定開始清算程序或宣告破產，爰依消債條例規定聲請准
    予更生等語。
三、經查：
　㈠聲請人前於民國98年5月間曾向最大債權金融機構即大眾商銀
    請求協商債務清償方案，並達成協議，聲請人應自98年8月1
    0日起為首期繳款日，每月繳款7,400元，共分179期，年利
    率1.50％，以各債權金融比例清償其債務，至全部債務清償
    為止，而該清償方案亦經臺灣高雄地方法院98年度司消債核
    字第218號民事裁定予以認可，惟聲請人後因未依約繳款而
    毀諾等情，有聲請人提出之財團法人金融聯合徵信中心當事
    人綜合信用報告、前置協商機制協議書、前置協商無擔保債
    務還款分配表暨表決結果及元大商銀陳報狀與所附相關文件
    等在卷可稽（見本案卷第13至18頁、第165至171頁、第209
    至258頁）。
　㈡聲請人與債權銀行成立協商而毀諾後，復向本院聲請更生，
    自須審究其是否有消債條例第151條第7項但書所定「因不可
    歸責於己之事由，致履行有困難」之情事。又消債條例第75
    條第2項規定「債務人可處分所得扣除自己及依法應受其扶
    養者所必要生活費用之餘額，連續3個月低於更生方案應清
    償之金額者，推定有不可歸責於己之事由」，於消債條例第
    151條第7項但書情形準用之（消債條例第151條第8項規定參
    照）。依聲請人於98年間與大眾商銀進行債務協商之前置協
    商收入切結書所載(見本案卷第221頁)，其在榮進鑄造擔任
    臨時技術員，薪資為每月20,000元，又依當時所提前置協商
    申請人財產及收入狀況說明書之「依法受申請人扶養之人」
    欄記載(見本案卷第219頁)，依法應受聲請人扶養之人有其
    母親高林碧霞及長女高雅妮，聲請人每月扶養費支出為8,00
    0元，另依臺灣省98年間之每月最低生活費為9,829元，足認
    聲請人當時可處分所得扣除自己及依法應受其扶養者所必要
    生活費用之餘額，有連續3個月低於協商成立時約定之清償
    金額(計算式：20,000元－8,000元－9,829元＝2,171元﹤7,400
    元)，則依消債條例第75條第2項規定，應推定有不可歸責於
    己之事由，致履行有困難之情事，合於消債條例第151條第7
    項但書規定。從而，聲請人雖曾與債權銀行協商成立而毀諾
    ，仍得再為本件更生之聲請。
　㈢聲請人主張其對於金融機構及非金融機構等債權人負無擔保
    或無優先權之債務（據債權人於本件所陳報包含本金、利息
    、程序費用等金額合計約3,115,234元），有不能清償之情
    形，前於110年5月17日向本院聲請消費者債務清理法院前置
    調解，經本院110年度司消債調字第42號受理調解，嗣因於
    同年7月30日調解不成立後，為本件更生之聲請等情，已據
    其提出財團法人金融聯合徵信中心當事人綜合信用報告、債
    權人清冊、債務人清冊、財產及收入狀況說明書、本院110
    年度司消債調字第42號調解不成立證明書等為憑(見本案卷
    第13至23頁、第29至30頁、第45頁)，並有各債權人提出之
    債權金額陳報狀在卷可參（見本案卷第97至161頁、第193至
    197頁、第277至286頁）。聲請人為本件更生之聲請，本院
    自應綜合聲請人之債務、收入、生活必要支出及財產狀況等
    情，評估、判斷聲請人依其客觀清償能力是否對已屆清償期
    之債務有不能清償債務或有不能清償之虞之情形。
　㈣依消債條例第2條第1、2項規定及消債條例施行細則第3條第2
    項規定，消債條例所稱消費者指5年內未從事營業活動或從
    事平均每月營業額20萬元以下之小規模營業之自然人；債務
    人為公司或其他營利法人之負責人，無論是否受有薪資，均
    視為自己從事營業活動，其營業額依該公司或其他營利法人
    之營業額定之。聲請人於聲請狀陳明其於聲請更生前5年內
    未從事任何營業活動（見本案卷第9頁、第29頁），且於105
    年9月29日自雲林縣機器製造業職業工會退出勞工保險後，
    至今未再投保勞工保險，有其勞工保險被保險人投保資料表
    （明細）附卷可參（見本案卷第25至26頁），並有聲請人之
    107至109年度綜合所得稅各類所得資料清單在卷可稽（見本
    案卷第61至65頁），堪認聲請人係5年內未從事任何營業活
    動之自然人，屬消債條例第2條所規定之消費者，而為消債
    條例適用之對象。又聲請人陳報其已退休，每月收入為退休
    金大約2萬元，有其陳報狀及斗六鎮北郵局帳戶明細在卷可
    憑(見本案卷第31頁、第163頁、第177至183頁)，堪信為真
    實。經本院審酌，聲請人除每月收入為退休金20,461元外，
    並無其他固定收入，故以每月20,461元作為認定聲請人客觀
    清償能力之基準。
　㈤聲請人陳報其願以衛生福利部所公告臺灣省110年最低生活費
    13,288元之1.2倍即15,946元之標準，作為每月生活費之計
    算。又聲請人陳報受其扶養之人為胞弟高金龍，每月對其支
    出扶養費1,500元，且聲請人亦為其胞弟之輔助人，此有高
    金龍之戶籍謄本(現戶部分)附卷可稽(見本案卷第261頁)，
    惟本院審酌高金龍為低收入戶兼中度精神障礙，有雲林縣斗
    六市公所110年1月29日斗六市社字第1100003409號函及中華
    民國身心障礙手冊等在卷可考(見本案卷第173至174頁、第2
    25頁)，其每月可領取身障金8,836元及低收入戶補助6,358
    元，亦有高金龍之雲林縣斗六市農會活期性存款帳戶內頁明
    細附卷可憑(見本案卷第263至269頁)，兩者合計每月可領取
    15,194元，已近衛生福利部所公告臺灣省110年最低生活費1
    3,288元之1.2倍即15,946元之標準，從而，聲請人應無再行
    對高金龍支出扶養費之必要。承上所述，聲請人每月收入所
    得為20,461元，其個人每月生活必要支出為15,946元，則以
    聲請人每月平均所得扣除其生活必要費用後，則聲請人每月
    僅有4,515元之餘額可供清償債務之用（計算式：20,461－15
    ,946＝4,515）。
　㈥依聲請人之全國財產稅總歸戶財產查詢清單所載（見本案卷
    第33頁、第67頁），其名下雖有車牌號碼00-0000之國瑞廠
    牌汽車1輛，惟該汽車為85年出廠，距今已25年，已逾固定
    資產使用年限，殘值甚微，難認有何換價之價值。另聲請人
    有以要保人身分投保國泰人壽保險股份有限公司「美滿人生
    312」(保單號碼0000000000)保單，截至110年8月18日之保
    單價值準備金為41,869元(已扣除保單借款之本金、利息)，
    此有該公司回函在卷可佐(見本案卷第199至205頁)。復聲請
    人之斗六鎮北郵局存款帳戶餘額為245元(截至110年7月29日
    ，見本案卷第177至183頁)。則以聲請人所積欠無擔保或無
    優先權債務之金額3,115,234元（此為據債權人所陳報包含
    本金、利息、程序費用等金額）扣除上開現有資產共42,114
    元（計算式：41,869＋245＝42,114）後，尚負有債務3,073,1
    20元，依聲請人每月可清償4,515元計，尚需約56年餘始能
    清償完畢（計算式：3,073,120÷4,515÷12≒56.7，小數點後
    二位以下捨棄），倘若再加計違約金等負擔，清償期限勢必
    更長。是本院審酌聲請人之債務、財產、勞力、收入及必要
    生活費用支出等情狀，可認聲請人客觀上對已屆清償期之債
    務，有不能清償債務之情形，有必要利用更生程序，調整其
    與債權人間之權利義務關係，而重建其經濟生活，予以經濟
    生活更生之機會。
四、綜上，本件聲請人為5年內未從事營業活動之自然人，依其
    全部收支及財產狀況，客觀上有不能清償債務之情形。復聲
    請人所積欠之無擔保或無優先權之本金及利息債務總額未逾
    1,200萬元，且未經法院裁定開始清算程序或宣告破產，業
    如上述；此外，本件又查無聲請人有消債條例第6條第3項、
    第8條或第46條各款所定應駁回更生聲請之事由存在，則債
    務人聲請更生，洵屬有據，爰裁定如主文。又本件聲請人業
    經裁定開始更生程序，爰併裁定命司法事務官進行本件更生
    程序。
五、聲請人於更生程序開始後，應提出足以為債權人會議可決或
    經法院認為「已盡力清償」之更生方案以供採擇。而司法事
    務官於進行本件更生程序、協助聲請人提出更生方案時，亦
    應依聲請人之薪資變化、社會常情及現實環境衡量聲請人之
    清償能力，並酌留其生活上應變所需費用，進而協助聲請人
    擬定允當之更生方案，始符消債條例重建債務人經濟生活之
    立法目的，附此敘明。　　
中　　華　　民　　國　　110 　年　　9 　　月　　22　　日
              民事第一庭    法　　　官　廖國勝
上為正本係照原本作成。
本件不得抗告。　　　　　　　　　　　　　　
中　　華　　民　　國　　110 　年　　9 　　月　　22　　日
                            書　記　官　林曉佩